【裁判字號】    92,台上,2367
【裁判日期】    921031
【裁判案由】    損害賠償
【裁判全文】
最高法院民事判決                              九十二年度台上字第二三六七號
    上  訴  人  泰源投資股份有限公司
    法定代理人  陳炳輝
    訴訟代理人  陳志雄律師
    參  加  人  甘有財、林美玲會計師即恆豐投資股份有限公司破產管理人
    訴訟代理人  張自真律師
    被 上訴 人  甲○○
    訴訟代理人  葉潛昭律師
    複 代理 人  俞兆年律師
    訴訟代理人  劉興源律師
右當事人間請求損害賠償事件，上訴人對於中華民國九十年十二月三十一日台灣高等
法院第二審判決（八十九年度重上字第二六八號），提起上訴，本院判決如左：
    主  文
原判決除假執行部分外廢棄，發回台灣高等法院。
    理  由
本件上訴人起訴主張：恆豐投資股份有限公司（下稱恆豐公司）因業務之需，陸續向
伊借款，迄至民國八十二年底，計積欠本金新台幣（下同）一億八千三百九十萬元，
利息一千九百五十二萬六千七百九十元，伊已先就其中一億元部分起訴，並取得勝訴
判決確定。恆豐公司迄至八十二年底，尚持有訴外人廣豐實業股份有限公司（下稱廣
豐公司）股票七百七十二萬七千七百六十股，被上訴人係恆豐公司董事長，自八十三
年二月十九日起至八十四年四月十日止，私自出售恆豐公司持有之前開股票，其中已
由受讓人辦理過戶之股票達六百十四萬五千股，依過戶時之收盤價格計算，股價為一
億五千九百八十五萬六千四百元，上開款項，除其中二千七百萬元係用以清償恆豐公
司之債務外，餘一億三千二百八十五萬六千四百元，均為被上訴人侵占入己，伊已先
就其中九千二百萬元部分代位恆豐公司起訴請求，取得勝訴之判決，被上訴人就餘額
四千零八十五萬六千四百元部分，依不當得利、侵權行為及委任關係，應給付予恆豐
公司。因恆豐公司於八十八年間經第一審裁定宣告破產，並選任甘有財、林美玲為破
產管理人，依破產法第八十八條規定，被上訴人應將前開款項移轉予破產管理人，因
破產管理人怠於行使對被上訴人之權利，爰依民法第二百四十二條規定為請求等情，
求為命被上訴人給付恆豐公司破產管理人四千零八十五萬六千四百元及法定遲延利息
之判決。於原審又主張：被上訴人另出售廣豐公司股票，而由受讓人分別於八十四年
六月十九日、同年七月十七日及同年月二十一日過戶五萬二千股、四萬八千股及二千
股，依過戶時收盤價計算，分別得款一百萬八千八百元、九十四萬五千六百元及三萬
二千元，合計得款一百九十八萬六千四百元等情，爰擴張聲明求為命被上訴人再給付
恆豐公司破產管理人一百九十八萬六千四百元及法定遲延利息之判決。
被上訴人則以：上訴人對恆豐公司並無債權，且伊出售恆豐公司持有之廣豐公司股票
，係依董監事會議決議為之，除清償恆豐公司之部分債務外，餘款均交由恆豐公司之
實際負責人賀膺才支用，伊並未侵占恆豐公司之財產，恆豐公司對伊亦無任何債權存
在；即令有之，因恆豐公司之破產管理人已對伊行使權利，上訴人代位行使破產管理
人之權利與民法第二百四十二條之要件不符等語，資為抗辯。
原審廢棄第一審所為上訴人勝訴之判決，改判駁回上訴人在第一審之訴及於原審擴張
之聲明，無非以：上訴人主張恆豐公司積欠伊一億八千三百九十萬元，利息一千九百
五十二萬六千七百九十元，約定利率依週年利率百分之十點八計算之事實，業據提出
被上訴人不否認為真正之眾信聯合會計師事務所簽證之恆豐公司八十二年度財務報告
表為證，且恆豐公司破產管理人甘有財、林美玲亦具狀陳述在卷，上訴人主張對恆豐
公司有前開債權存在，堪信為真實。上訴人又主張被上訴人為恆豐公司董事長，恆豐
公司迄至八十二年底止，尚持有廣豐公司股票七百七十二萬七千七百六十股，而該等
股票自八十三年二月十九日起至八十四年四月十日止，其中已由受讓人辦理過戶之股
票數為六百十四萬五千股，依過戶時之收盤價格計算，其股價為一億五千九百八十五
萬六千四百元，亦為被上訴人所不爭執，亦堪信為真實。上訴人進而主張被上訴人係
私自出售恆豐公司之股票，將股款侵占，因而依侵權行為、不當得利、委任契約、公
司法第一百九十三條及破產法第八十八條請求被上訴人應賠償或返還云云，惟此為被
上訴人所否認，並以上開情詞為辯。經查：(一)、關於侵權行為部分：上訴人主張被上
訴人應負侵權行為責任，係以被上訴人自八十三年二月十九日起至八十四年四月十日
止，私自出售恆豐公司持有之前開股票，其中已由受讓人辦理過戶之股票達六百十四
萬五千股，八十四年六月十九日至同年七月二十一日，又過戶十萬二千股，依過戶時
之收盤價格計算，其股價為一億五千九百八十五萬六千四百元及一百九十八萬六千四
百元，上開款項，除其中二千七百萬元係用以清償恆豐公司之債務外，餘一億三千二
百八十五萬六千四百元，均為被上訴人侵占入己，經原審法院以業務侵占罪各判處有
期徒刑一年確定，固有原審法院八十五年度上易字第五二五一號刑事判決為證，惟上
開刑事判決係認被上訴人於八十一年九月十日、同年十二月十八日、同年月二十日擅
自提供恆豐公司所有廣豐公司股票五百五十一萬八千股分別為董事賀膺才及其本人設
定質權並兼為賀膺才之連帶保證人，向富邦產物保險股份有限公司（下稱富邦公司）
各借款六千萬元，再分別於八十二年十二月二十八日、八十三年一月十四日各代賀膺
才清償三千萬元，另於八十三年一月間清償自己積欠之債務三千二百萬元，而上訴人
於八十八年八月十七日始提起本件訴訟，已逾民法第一百九十七條第一項之二年請求
權時效。至上訴人主張被上訴人自八十三年二月十九日起至八十四年四月十日止所侵
占之一億三千二百八十五萬六千四百元部分，為被上訴人所否認，辯稱：伊出售此部
分之廣豐公司股票係用以償還恆豐公司積欠銀行之債務，且事先曾經恆豐公司董監事
會議一致通過等語。查被上訴人出售此部分之股票，確為保全恆豐公司財產，經恆豐
公司董監事會議於八十三年一月八日決議由被上訴人先對外籌措資金代位償還，取回
公司之股票，再分批處分恆豐公司持有之廣豐公司股票優先歸還前對外借款及利息。
此部分事前既經恆豐公司董監事會議同意，係保全公司財產之措施，對恆豐公司自無
侵權行為可言，恆豐公司對被上訴人即無侵權行為損害賠償請求權存在。上訴人就此
部分主張代位恆豐公司請求被上訴人賠償，即屬無據。(二)、關於不當得利部分：被上
訴人固曾由恆豐公司處受領部分歸還墊款，惟係恆豐公司依其八十三年一月八日董監
事會議決議而對被上訴人為清償，上訴人雖主張該項決議為違法，惟並未舉證證明上
開恆豐公司董監事會議決議係違反何項法令，何以違反該項法令，或業經法院判決確
定認為無效或已經撤銷，被上訴人受領該款即非無法律上之原因，與不當得利之成立
要件不合。再查恆豐公司之幕後老板係賀膺才，被上訴人僅係名義上之負責人，公司
實際財務由賀膺才掌控，上訴人之法定代理人陳炳輝則承賀膺才之命負責操盤。賀膺
才於八十一年間因財務上需要以其自己名義向富邦公司借款六千萬元，再要求被上訴
人以私人名義另向富邦公司借款六千萬元，並由賀膺才囑陳炳輝將恆豐公司之股票持
以設質擔保，被上訴人當時只是賀膺才之人頭，聽命於賀膺才，所借得之款項，均由
賀膺才拿去支用，詎借款到期，賀膺才及陳炳輝不予聞問，被上訴人為免公司股票被
賤價拍賣，不得已乃在上開董監事會議同意下，先自行籌款墊償賀膺才上開借款九千
二百萬元（按賀膺才一億二千萬元之借款，其自己僅清償三千二百萬元，其餘九千二
百萬元均係被上訴人清償），然後董監事再授權被上訴人將公司股票出售，其中九千
二百萬元用以歸墊被上訴人先前代償之款項，故就此九千二百萬元部分，被上訴人並
未從中得利。嗣後被上訴人又為恆豐公司清償該公司積欠中國農民銀行之本息一千五
百十一萬六千一百八十七元、清償該公司積欠永裕呢絨綢緞百貨股份有限公司之借款
一千二百萬元、於八十五年二月十二日匯入恆豐公司在富邦銀行儲蓄部帳戶一百五十
萬元、代恆豐公司清償該公司前以其董事簡阿發之名義向合作金庫延平支庫借款之本
金二千九百五十萬元及利息、代恆豐公司清償該公司前以劉恩起之名義向合作金庫延
平支庫借款之本金二千九百五十萬元及利息，以上合計高達一億八千零三萬六千九百
八十七元，遠超過被上訴人處分廣豐公司股票所得價款。被上訴人另為恆豐公司支付
多筆費用，亦均有收據為憑。恆豐公司早已停止營業，並於八十八年被法院宣告破產
，其已無營業收入，當係以被上訴人出售股票之票款以為支應，上訴人又不能證明被
上訴人有自恆豐公司獲得任何不法利益之行為，自不得僅憑上訴人片面主張遽認被上
訴人有不當得利。(三)、關於違背委任契約、公司法第一百九十三條及破產法第八十八
條部分：查就被上訴人於八十一年間提供恆豐公司之廣豐公司股票設質部分，借款人
為賀膺才及被上訴人，借得之款並非應給付委任人恆豐公司，自無民法第五百四十二
條之適用；而後來恆豐公司因公司業務上之需要，必項變賣公司股票來支應，公司董
監事決議出售公司股票，被上訴人僅係執行公司之決議，且所賣得之價金除九千二百
萬元用以歸墊借款外，其餘均用以支付恆豐公司之開銷及清償債務，並無違背委任意
旨，該項董事會決議，亦無違反法令或公司章程，又該項六千七百萬元之價款，早於
八十三年、八十四年間即已實現，迄今已歷多年，恆豐公司連年虧損，六千多萬元早
已不敷支出，被上訴人此部分亦無侵占情事，上訴人主張代位恆豐公司請求返還，亦
屬無據。(四)、關於代位權行使部分：查恆豐公司係於八十八年五月十九日宣告破產，
恆豐公司之破產管理人則於同年八月十二日通知被上訴人將系爭股票已出售之價款交
付破產管理人，未出售部分應將股票交還破產管理人，雙方尚未會算，上訴人即於同
年月十七日起訴，難認恆豐公司有怠於行使該權利之情事，上訴人所代位行使之權利
與民法第二百四十二條代位行使之要件不符。綜上所述，上訴人依侵權行為、不當得
利、委任及破產等法律關係，請求被上訴人給付恆豐公司破產管理人四千零八十五萬
六千四百元及擴張請求一百九十八萬六千四百元，不應准許等詞，為其判斷之基礎。
惟查原審認定：原審八十五年度上易字第五二五一號刑事判決係認被上訴人於八十一
年九月十日、同年十二月十八日、同年月二十日，擅自提供恆豐公司所有廣豐公司股
票五百五十一萬八千股，分別為董事賀膺才及其本人設定質權，並兼為賀膺才之連帶
保證人，向富邦公司各借款六千萬元，再分別於八十二年十二月二十八日、八十三年
一月十四日各代賀膺才清償三千萬元，另於八十三年一月間清償自己積欠之債務三千
二百萬元，而上訴人於八十八年八月十七日始提起本訴，已逾民法第一百九十七條第
一項之二年請求權時效等語（原判決第七頁最後一行起至第八頁第七行）。惟原審並
未說明時效係自何人何時知悉起算，遽謂已逾二年請求權時效而為不利上訴人之論斷
，即有判決不備理由之違法。次查原審一方面認定：被上訴人於八十一年間提供恆豐
公司之廣豐公司股票設質部分，借款人為賀膺才及被上訴人，借得之款並非應給付委
任人恆豐公司，自無民法第五百四十二條之適用；另方面又認定：後來恆豐公司因公
司業務上之需要，必須變賣公司股票支應，公司董監事決議出售公司股票，被上訴人
僅係執行公司之決議，且所賣得之價金九千二百萬元用以歸墊借款，其餘支付公司開
銷，並無違背委任意旨等語（見原判決第十三頁），就被上訴人是否有權處理恆豐公
司所持有之廣豐公司股票及處理所得款項應否屬恆豐公司所有之認定，亦不無矛盾。
又原審雖認定被上訴人出售恆豐公司持有之廣豐公司股票所得股款，除清償被上訴人
之墊款九千二百萬元外，其餘款項，被上訴人均用以支應恆豐公司所需之開銷或費用
，然上訴人於原審曾主張：縱上訴人在原審所提前述單據為真正並確已由恆豐公司支
付，然依恆豐公司八十二年度財務報表第二頁記載，其至八十二年底，尚有現金及銀
行存款一百四十七萬三千三百二十一元，應收帳款四十九萬一千九百十五元，應收關
係人款項淨額八千三百三十七萬一千六百五十一元，其他應收款八千一百四十七萬四
千五百九十八元，縱不計其他有價證券淨額一億九千一百十八萬零九百六十五元，亦
尚有一億六千多萬元可供支付上訴人所主張之以上支出，而不得主張就本件出賣之廣
豐公司股票價款中抵扣等語（見原審卷第一八０頁反面、第三三四頁）。原審未說明
不採之理由，即認為上訴人尚不能證明被上訴人有自恆豐公司獲得不法利益，亦不無
速斷。末按破產法第八十八條規定：破產人應將與其財產有關之一切簿冊、文件及其
所管有之一切財產，移交破產管理人。又破產法第三條第四款規定：本法關於破產人
應負義務，於破產人之法定代理人亦適用之。查本件參加人甘有財、林美玲會計師於
原審曾具狀陳稱：被上訴人為破產人恆豐公司董事長，保管恆豐公司之帳冊及財產，
然經參加人多次催告其移交由參加人保管，均置之不理，亦不交代其放置何處及金錢
去向。參加人因無法支付對被上訴人起訴之龐大訴訟費用，已不擬對被上訴人起訴請
求，上訴人代位參加人對被上訴人起訴請求，應合乎民法第二百四十二條代位行使權
利之要件等語（見原審卷第七七頁民事參加訴訟聲明狀二、四）。上訴人於第一審亦
主張：被上訴人早在八十四年四月十日前即已侵占恆豐公司出售廣豐公司股票價款一
億五千九百八十五萬六千四百元，破產管理人亦已在八十八年六月四日由法院選任，
其亦已發函被上訴人移交其所保管之恆豐公司帳冊及財產，破產管理人對於被上訴人
之權利，依法已可行使，惟其仍怠於行使，上訴人起訴代位行使其權利，參以破產管
理人已不擬自行起訴請求，而具狀輔助上訴人參加訴訟，上訴人起訴行使代位權，合
乎民法第二百四十二條之規定，不因破產管理人發函被上訴人請求履行義務而有影響
等語（見一審卷第二一一頁反面）。原審恝置不論，遽以被上訴人與參加人尚未會算
，上訴人即起訴，難認參加人有怠於行使權利，認為上訴人提起本件訴訟與民法第二
百四十二條代位行使權利之要件不符，而為上訴人敗訴之判決，於法亦有可議。上訴
論旨，指摘原判決不當，求予廢棄，非無理由。
據上論結，本件上訴為有理由。依民事訴訟法第四百七十七條第一項、第四百七十八
條第二項，判決如主文。
中      華      民      國    九十二    年      十      月    三十一    日
                              最高法院民事第六庭
                                  審判長法官  吳  正  一
                                        法官  劉  福  來
                                        法官  鄭  玉  山
                                        法官  黃  義  豐
                                        法官  沈  方  維
      右正本證明與原本無異
                                              書  記  官
中      華      民      國    九十二    年     十一     月     十九     日


司法院資訊處製作；財團法人民間司法改革基金會備份。
